【裁判字號】    88,易,573
【裁判日期】    890131
【裁判案由】    違反著作權法
【裁判全文】
臺灣新竹地方法院刑事判決                        八十八年度易字第五七三號
    公  訴  人  臺灣新竹地方法院檢察署檢察官
    被      告  丁○○
右列被告因違反著作權法案件，經檢察官聲請以簡易判決處刑（八十八年度偵字第八
一二七號），嗣經本院改依通常程序審理，本院判決如左︰
    主  文
丁○○無罪。
    理  由
一、公訴意旨略以：被告丁○○係設於新竹縣橫山鄉○○街六二巷七號「溫馨庭園修
    閒農莊」之負責人，乃明知其向點將家企業股份有限公司（以下簡稱點將家公司
    ）租用，而置於「溫馨庭園修閒農莊」內供客人點唱用之「點將家」電腦伴唱機
    內所含之「一代女皇」、「買醉」二首歌曲，未經著作權財產權人之授權，不得
    作為營業供顧客點唱之用，竟在「溫馨庭園修閒農莊」之公眾得出入之場所，將
    前開電腦伴唱機供不特定客人點播，而以「公開播送」之方法侵害上開二首歌曲
    著作財產權人之音樂著作權，嗣於八十七年十一月十六日為警當場查獲，並扣得
    上開電腦伴唱機一台及點歌本一本，因認被告涉有違反著作權法第九十二條之罪
    嫌等語。
二、按犯罪事實應依證據認定之，無證據不得推定其犯罪事實，刑事訴訟法第一百五
    十四條定有明文。又被告否認犯罪事實所持之辯解，縱屬不能成立，仍非有積極
    證據足以證明其犯罪行為，不能遽為有罪之認定，最高法院三十年上字第一八三
    一號亦著有判例。公訴人認被告涉有違反著作權法第九十二條之罪嫌，無非係以
    後述之論述為其主要論據：（一）被告坦承提供前開電腦伴唱機供不特定客人點
    唱「一代女皇」、「買醉」二首歌曲。（二）「一代女皇」、「買醉」二首歌曲
    ，均係告訴人甲○○○股份有限公司（以下簡稱告訴人美華公司）取得著作權，
    有相關著作財產權授權證明等在卷可稽。（二）另有電腦點唱機一台及點歌本一
    本扣案足資佐證。（三）被告既未取得授權，自不得以非告訴權人之同意，作為
    業經授權之依據。
三、按「音樂著作」及「視聽著作」為不同之著作，此觀著作權法第五條第一項第二
    、七款分別為例示即明。又著作財產權人得授權他人利用著作，著作權法第三十
    七條第一項亦載有明文。而一般之電腦伴唱機，乃係得音樂著作之著作財產權人
    授權利用該音樂著作，而作成無人演唱之「電腦ＭＩＤＩ音樂程式」（即音樂設
    備數位介面）伴唱機，於點唱時，經由電腦輸出另行錄製之靜態畫面影像或另以
    ＶＣＤ輸出另行錄製之動態畫面影像作為背景，再以伴唱程式出現伴唱音樂，同
    時將音樂著作之歌詞顯示在畫面上，而成為獨立之「視聽著作」。據此，「音樂
    著作」與一般電腦伴唱機業者製作之「視聽著作」乃為型態截然不同之著作，惟
    兩者間仍有相當之關連性，即該電腦伴唱機業者製作之「視聽著作」如欲利用他
    人之詞曲「音樂著作」，乃必需得該詞曲「音樂著作」之著作財產權人之授權。
    又著作權法第三條第一項第五款明定所謂「重製」：係指以印刷、複印、錄音、
    影像、攝影、筆錄或其他方法有形之重複製作。於劇本、音樂著作或其他類似著
    作演出或播送時予以錄音或錄影；或依建築設計圖或建築模型建造建築者，亦屬
    之。另同條項第十款明定所謂「改作」：係指以翻譯、編曲、改寫、拍攝影片或
    其搭方法就原著作另為創作。揆諸前揭規定，倘詞曲「音樂著作」之著作財產權
    人授權電腦伴唱機業者利用其詞曲「音樂著作」，而製作成電腦伴唱之「視聽著
    作」，即屬合法之「重製」，而非「改作」。再者，「公開播送」、「公開上映
    」、「公開演出」乃分屬不同性質之著作財產權權能，所謂「公開播送」：指基
    於公眾接收訊息為目的，以有線電、無線電或其他器材，藉聲音或影像向公眾傳
    達著作內容。由原播送人以外之人，以有線電或無線電將原播送之聲音或影像向
    公眾傳達者，亦屬之；而「公開上映」係指：以單一或多數視聽機或其他傳送影
    像之方法於同一時間向現場或現場以外一定場所之公眾傳達著作內容；另所謂「
    公開演出」則係指：以演技、舞蹈、歌唱、彈奏樂器或其他方法向現場之公眾傳
    達著作內容。以擴音器或其他器材，將原播送之聲音或影像向觀眾傳達者，亦屬
    之。著作權法第三條第一項第七、八、九款分別有明文為定義。依前開定義，所
    謂「公開播送」乃分為無線播送、有線播送或其他器材播送。而所謂「無線播送
    」係以公眾接受訊息為目的，以無線通訊之方式傳達著作內容，例如電台及無線
    電視之廣播播送；而所謂「有線播送」亦係以公眾接受訊息為目的，惟以有線電
    氣通訊之方式傳達著作內容，例如有線電視系統之播送。因此，「公開播送」之
    播放者與接受訊息之觀眾或聽眾乃分屬不同之地點。反之，「公開上映」則係指
    以單一或多數視聽機或其他傳送影像之方法於同一時間向現場或現場以外一定場
    所之公眾傳達著作內容，亦即以單一或多數視聽機或其他傳送影像之方法，將視
    聽著作內容以影像再現於現場或現場以外一定場所之公眾，例如在電影院、餐廳
    、ＫＴＶ店、旅館房間．．．等場所以單一或多數視聽機或其他傳送影像之方法
    放映視聽著作。因此，「公開上映」之播映者與收看者都在同一現場。又同法第
    二十五條規定：「著作人專有公開上映其視聽著作之權利」，是詞曲「音樂著作
    」並無「公開上映權」甚明。另同法第二十六條規定：著作人除本法另有規定外
    ，專有公開演出其語文、音樂或戲劇著作之權利。著作人專有以擴音器或其他器
    材公開演出其表演之權利。但將表演重製或公開播送後再以擴音器或其他器材公
    開演出者，不在此限。故「視聽著作」亦無「公開演出權」。另同法第二十四條
    則規定：著作人專有公開播送其著作之權利。但將表演重製或公開播送後再公開
    播送者，不在此限。足見詞曲「音樂著作」及「視聽著作」均有此「公開播送權
    」。從而，參照前揭明，電腦伴唱機業者製作之「視聽著作」雖有利用他人之詞
    曲「音樂著作」（按此係指經音樂著作財產權人合法授權利用而言，否則若未經
    合法授權利用，即應為非法之「擅自重製」），惟該電腦伴唱機業者製作之「視
    聽著作」既為獨立之著作，則被利用之詞曲「音樂著作」即成為該電腦伴唱機內
    「視聽著作」之部分內容，故該電腦伴唱機內之「視聽著作」於「公開上映」時
    ，應僅須得該「視聽著作」財產權人之同意或授權即可，而被利用之詞曲「音樂
    著作」之著作財產權人則不得再藉「公開上映」行為主張有詞曲「音樂著作」之
    「公開演出」。又電腦伴唱機業者製作之「視聽著作」存在之目的通常固係為供
    「演出」之用（例如唱歌），惟詞曲「音樂著作」之著作財產權人授權電腦伴唱
    機業者著作電腦伴唱「視聽著作」時，尚可於授權時決定是否保留「公開演出權
    」（按非指「視聽著作」於「公開上映」時，尚可藉「公開上映」行為主張有詞
    曲「音樂著作」之「公開演出」，而係指實際演唱歌曲、彈奏樂器等行為），故
    詞曲「音樂著作」之著作財產權人倘於授權電腦伴唱業者「重製」時明白約定保
    留「公開演出權」，則該電腦伴唱「視聽著作」於「公開上映」時，若另有利用
    涉及詞曲「音樂著作」之「公開演出行為」（例如現場歌唱、彈奏樂器．．．等
    ），即因該電腦伴唱「視聽著作」之著作財產權人未另就此「公開演出」部分取
    得詞曲「音樂著作」之著作財產權人之授權，而無權同意他人「公開演出」該詞
    取「音樂著作」。綜上，倘行為人僅以單一或多數視聽機或其他傳送影像之方法
    於同一時間向現場或現場以外一定場所之公眾傳達電腦伴唱機內「視聽著作」之
    著作內容（按此亦指業經音樂著作財產權人合法授權利用詞曲「音樂著作」之情
    形而言），而不涉及現場「公開演出行為」（例如唱歌、彈奏樂器．．．等行為
    ），則詞曲「音樂著作」之著作財產權人即不得藉該電腦伴唱「視聽著作」之「
    公開上映」行為主張有詞曲「音樂著作」之「公開演出」。然倘該電腦伴唱「視
    聽著作」之著作財產權人未另經詞曲「音樂著作」之著作財產權人授權「公開演
    出」該詞曲「音樂著作」，且明示「使用者」（按指使用電腦伴唱機公開上映「
    視聽著作」者）倘需在公共場所或公眾得出入之場所「公開演出」（例如歌唱、
    彈奏樂器．．．）該詞曲「音樂著作」，需另得詞曲「音樂著作」之著作財產權
    人之授權，則行為人在公共場所或公眾得出入之場所「公開上映」電腦伴唱「視
    聽著作」時，倘另有「公開演出」詞曲「音樂著作」之行為（例如歌唱、彈奏樂
    器．．．），即應另得詞曲「音樂著作」之著作財產權人之授權。故一般餐廳或
    ＫＴＶ、卡拉ＯＫ業者於營業場所「公開上映」電腦伴唱「視聽著作」時，如經
    電腦伴唱機業者告知或明示倘另有「公開演出」詞曲「音樂著作」之行為（例如
    歌唱、彈奏樂器．．．），即應另得詞曲「音樂著作」之著作財產權人之授權，
    則該餐廳或ＫＴＶ、卡拉ＯＫ業者倘未經詞曲「音樂著作」之著作財產權人授以
    「公開演出權」，且未告知「消費者」不得有「公開演出」詞曲「音樂著作」之
    行為（例如歌唱、彈奏樂器．．．），乃在「消費者」不知情而無刑事責任能力
    下以「公開演出」之行為（例如歌唱、彈奏樂器．．．）侵害他人詞曲「音樂著
    作」之著作財產權，即為利用無刑事責人能力之第三人（即消費者）擅自以「公
    開演出」之方法侵害他人之著作財產權（詞曲「音樂著作」）之間接正犯。
四、訊據被告丁○○固不否認有向點將家公司租用「點將家」電腦伴唱機供不特定客
    人點播之情事，惟堅決否認有違反著作權法犯行，並辯稱伊係向點將家公司租用
    「點將家」電腦伴唱機，且點將家公司亦表示該「點將家」電腦伴唱機係合法之
    電腦伴唱機，並代為申請公播證；又伊亦不知有無客人點唱過「一代女皇」、「
    買醉」二首歌曲等語。經查：
（一）「一代女皇」、「買醉」二首詞曲「音樂著作」，確係原著作財產權人寶麗金
      音樂出版管理股份有限公司（以下簡稱寶麗金公司）於八十七年八月一日將著
      作財產權讓與予告訴人美華公司，有著作財產權讓與證明書一紙暨內政部著作
      權登記簿謄本三紙附卷可稽。惟「點將家」電腦伴唱機則係點將家公司所生產
      ，且所收錄之「視聽著作」達數千個，其中「一代女皇」、「買醉」二首詞曲
      「音樂著作」亦經原著作財產權人寶麗金音公司授權點將家公司以電腦音樂伴
      唱方式製作之「視聽著作」中予以「重製」（以電腦ＭＩＤＩ３．５”磁碟片
      之形式重製），此使用同意合約書及「點將家」電腦伴唱機說明書等在卷可稽
      。據此，顯然告訴人美華公司確係「一代女皇」、「買醉」二首詞曲「音樂著
      作」之現在著作財產權人；而點將家公司則係「點將家」電腦伴唱機內錄製之
      「一代女皇」、「買醉」等電腦音樂伴唱「視聽著作」之著作財產權人（參照
      前揭關於「音樂著作」及「視聽著作」之說明，「音樂著作」及「視聽著作」
      乃不同之著作，而「點將家」電腦伴唱機內錄製之「一代女皇」、「買醉」等
      電腦音樂伴唱「視聽著作」既為點將家公司之創作，則點將家公司自係該「一
      代女皇」、「買醉」等電腦音樂伴唱「視聽著作」之著作財產權人，故該「一
      代女皇」、「買醉」等電腦音樂伴唱「視聽著作」乃不得與「一代女皇」、「
      買醉」二首詞曲「音樂著作」混為一談）。據此，點將家公司既係該「一代女
      皇」、「買醉」等電腦音樂伴唱「視聽著作」之著作財產權人，則點將家公司
      再將該「一代女皇」、「買醉」等電腦音樂伴唱「視聽著作」以電腦伴唱機硬
      碟內建之形式重製，自無不可。至點將家公司與原著作財產權人寶麗金音公司
      所簽署之使用同意合約書第二條雖約定授權之範圍不包含電腦伴唱機硬碟內建
      之形式重製，然此應屬點將家公司與原著作財產權人寶麗金音公司間關於授權
      利用範圍之約定，點將家公司倘有違反約定之情事，乃應屬民事越權之範籌，
      尚不足以否定點將家公司獲授權以電腦ＭＩＤＩ３．５”磁碟片形式重製而取
      得該「一代女皇」、「買醉」等電腦音樂伴唱「視聽著作」之著作財產權。
（二）本件係告訴人美華公司委由告訴代理人丙○○提出刑事告訴，而告訴代理人丙
      ○○於警訊中乃指述：「．．．溫馨庭園休閒農莊．．．未經授權竟於公開場
      所播送．．．等歌曲」等語，有警訊筆錄在卷可參。顯然告訴人美華公司委任
      之告訴代理人丙○○此部分指述之告訴內容，係對被告提出以「公開播送」之
      方法侵害「一代女皇」、「買醉」二首詞曲「音樂著作」之告訴。又告訴人美
      華公司委任告訴代理人丙○○提出告訴時，併提出刑事告訴狀，而依該刑事告
      訴狀所載告訴之內容乃謂：「．．．溫馨庭園修閒農莊之負責人．．．未經告
      訴人同意或授權，竟於伊經營之營業場所重製、公開上映、公開演出、公開播
      送告訴人代理發行之著作物供他人觀賞圖利．．．爰此，依著作權法．．．提
      出告訴」等語。揆諸前開刑事告訴狀之告訴意旨，則係指述被告以「重製」「
      著作物」或以「公開上映」、「公開演出」、「公開播送」「著作物」之方式
      侵害告訴人美華公司之著作財產權甚明。據此，參照告訴人美華公司前開告訴
      之內容，無非係對被告提出：（一）以「公開播送」之方式侵害告訴人美華公
      司詞曲音樂著作之告訴；（二）以「重製」「著作物」之方式侵害告訴人美華
      公司著作財產權之告訴；（三）以「公開上映」、「公開演出」、「公開播送
      」「著作物」之方式侵害告訴人美華公司著作財產權之告訴。而公訴意旨則僅
      以：被告係以「點將家」電腦伴唱機供不特定客人「點播」而「公開播送」之
      方法侵害著作財產權人即告訴人美華公司之著作權為起訴範圍（詳參起訴書）
      。
（三）參照前揭告訴人美華公司於偵查中提出告訴之內容及公訴人提起公訴之內容，
      姑不論本件起訴之範圍是否仍應認為侷限於被告係以「點將家」電腦伴唱機供
      不特定客人「點播」而「公開播送」之方法侵害著作財產權人即告訴人美華公
      司之著作權。然揆諸前揭說明，前開「點將家」電腦伴唱機內錄製之「一代女
      皇」、「買醉」等電腦音樂伴唱「視聽著作」之著作財產權人乃係點將家公司
      ，尚與告訴人美華公司無涉，則被告使用該「點將家」電腦伴唱機，自無侵害
      告訴人美華公司「視聽著作」之著作財產權，亦無以「重製」「著作物」之方
      式侵害告訴人美華公司之著作財產權可言。又該「點將家」電腦伴唱機內之電
      腦音樂伴唱「視聽著作」之著作財產權人乃係點將家公司，已如前述，而寶麗
      金公司授權點將家公司重製「一代女皇」、「買醉」二首詞曲「音樂著作」時
      ，雖與點將家公司約定僅供「家用」，有前開使用同意合約書附卷可稽。然寶
      麗金公司既已授權點將家公司重製該「一代女皇」、「買醉」二首詞曲「音樂
      著作」，則該被利用之「一代女皇」、「買醉」二首詞曲「音樂著作」已成為
      該「點將家」電腦伴唱機內電腦音樂伴唱「視聽著作」之部分內容，故該「點
      將家」電腦伴唱機內電腦音樂伴唱「視聽著作」於「公開上映」時，即僅須得
      該「視聽著作」財產權人即點將家公司之同意或授權即可，而被利用之「一代
      女皇」、「買醉」二首詞曲「音樂著作」之著作財產權人（包括寶麗金公司及
      告訴人美華公司）則不得再藉該「點將家」電腦伴唱機內電腦音樂伴唱「視聽
      著作」「公開上映」行為主張有詞曲「音樂著作」之「公開演出」。是被告「
      公開上映」該「點將家」電腦伴唱機內電腦音樂伴唱「視聽著作」，充其量僅
      需得點將家公司之同意或授權即可，縱未得點將家公司之同意或授權，亦僅係
      侵害點將家公司「視聽著作」之著作財產權，而與該詞曲「音樂著作」之著作
      財產權人即告訴人美華公司無涉。至寶麗金公司雖授權點將家公司重製「一代
      女皇」、「買醉」二首詞曲「音樂著作」於「點將家」電腦伴唱機內之電腦音
      樂伴唱「視聽著作」，然僅限於家用，而點將家公司倘同意或授權被告「公開
      上映」該「點將家」電腦伴唱機內電腦音樂伴唱「視聽著作」，則此應僅為點
      將家公司與寶麗金公司間之糾葛。
（四）第查，被告經營之溫馨庭園休閒農場係以單一視聽機於同一時間向餐廳現場之
      不特定公眾傳達「點將家」電腦伴唱機內電腦音樂伴唱「視聽著作」之內容，
      有照片十一禎附卷足參，核此行為乃係屬「視聽著作」之「公開上映」，而非
      「公開播送」之行為。又「點將家」電腦伴唱機內電腦音樂伴唱「視聽著作」
      之著作財產權人係點將家公司，亦如前述。從而，告訴人美華公司指述被告係
      以「公開上映」或「公開播送」「點將家」電腦伴唱機內電腦音樂伴唱「視聽
      著作」（或「視聽著作物」）之方式，侵害告訴人美華公司之詞曲「音樂著作
      」或「視聽著作」之著作財產權，自均不可採。而公訴人認被告係以「點將家
      」電腦伴唱機供不特定客人點播而「公開播送」之方法侵害著作財產權人即告
      訴人美華公司之著作權（按應係著作財產權），亦顯有誤解。
（五）再者，公訴意旨係認被告以「點將家」電腦伴唱機供不特定客人點播而「公開
      播送」之方法侵害著作財產權人即告訴人美華公司之著作權（按應係著作財產
      權），已如前述。而被告是否有在「公開上映」電腦音樂伴唱「視聽著作」時
      ，現場提供演唱器材（例如麥克風、喇叭．．．等）供不特定客人「公開演出
      」「一代女皇」、「買醉」二首詞曲「音樂著作」部分，則未經公訴人於聲請
      簡易判決處刑書之犯罪事實論及，是被告縱有此部分之行為，能否認為仍在本
      件之起訴範圍內，實屬有疑。然不論前開部分是否在本件之起訴範圍內，惟被
      告於本院審理時乃辯稱不知有無客人點唱「一代女皇」、「買醉」二首歌曲等
      情，且於警訊及偵查中係供稱：「．．．當初業務代表乙○○有向我保證可以
      公開播放機器內所有的歌曲．．．我才會把機器置公開場所供客人點唱」、「
      我是向點將家公司承租的」等語，顯然係指曾提供該「點將家」電腦伴唱機供
      不特定客人點播，而非自白供稱曾有不特定客人點唱「一代女皇」、「買醉」
      二首歌曲，公訴人顯係誤認被告自白曾有不特定客人點唱「一代女皇」、「買
      醉」二首歌曲等情。按著作權法第九十一條、第九十二條關於侵害他人著作財
      產權之刑事處罰規定，乃為實害犯，必有實際之侵害行為，而侵害他人之著作
      財產權，始構成該罪，此觀著作權法第九十一條第一項規定：「擅自以重製之
      方法侵害他人之著作財產權．．．」、同法第九十一條第二項規定：「意圖銷
      售或出租而擅自以重製之方法侵害他人之著作財產權．．．」及同法第九十二
      條規定：「擅自以公開口述、公開播送、公開上映、公開演出．．．或出租之
      方法侵害他人之著作財產權．．．」即明。而本件被告雖在「公開上映」電腦
      音樂伴唱「視聽著作」時，現場提供演唱器材（例如麥克風、喇叭．．．等）
      供不特定客人「公開演出」該電腦音樂伴唱「視聽著作」內被授權利用之詞曲
      「音樂著作」，然該「點將家」電腦伴唱機內電腦音樂伴唱「視聽著作」所被
      授權利用之詞曲「音樂著作」達數千首，已如前述（參前開理由四、（一）部
      分），實難據此即推定確有不特定客人曾利用被告在「公開上映」電腦音樂伴
      唱「視聽著作」時，以被告現場提供之演唱器材（例如麥克風、喇叭．．．等
      ）「公開演出」該電腦音樂伴唱「視聽著作」內被授權利用「一代女皇」、「
      買醉」二首詞曲「音樂著作」之情事。況依首揭刑事訴訟法第一百五十四條之
      規定，犯罪事實應依證據認定之，無證據自不得以推定之方式認定犯罪事實。
      且被告否認犯罪事實所持之辯解，縱屬不能成立，仍非有積極證據足以證明其
      犯罪行為，亦不能遽為有罪之認定。據此，自不能僅以被告在「公開上映」電
      腦音樂伴唱「視聽著作」時，現場提供演唱器材（例如麥克風、喇叭．．．等
      ）供不特定客人「公開演出」該電腦音樂伴唱「視聽著作」內被授權利用之詞
      曲「音樂著作」，即遽以擬制、推定之方式認定必有不特定之客人「公開演出
      」（按即演唱）「一代女皇」、「買醉」二首詞曲「音樂著作」之事實，否則
      告訴人美華公司豈非只需查知業者所使用之電腦伴唱機內電腦音樂伴唱「視聽
      著作」有被授權利用之「一代女皇」、「買醉」二首詞曲「音樂著作」時，即
      可以擬制、推定之方式直接認定有不特定之客人「公開演出」（按即演唱）「
      一代女皇」、「買醉」二首詞曲「音樂著作」之事實；再據此推論，是否任何
      詞曲音樂著作財產權人，只需知悉業者所使用之電腦伴唱機內電腦音樂伴唱「
      視聽著作」有被授權利用之任何詞曲「音樂著作」時，亦均可以擬制、推定之
      方式直接認定有不特定之客人「公開演出」（按即演唱）任何詞曲「音樂著作
      」之事實，此顯與首揭規定與判例之意旨不合。是告訴人美華公司謂：被告所
      使用之「點將家」電腦伴唱機內電腦音樂伴唱「視聽著作」有被授權利用之「
      一代女皇」、「買醉」二首詞曲「音樂著作」，則據此即足以「推定」被告有
      提供演唱器材（例如麥克風、喇叭．．．等）供不特定客人「公開演出」（按
      即演唱）「一代女皇」、「買醉」二首詞曲「音樂著作」之事實，即顯非有據
      。況一般餐廳業者（包括被告）或「公開上映」「視聽著作」之業者所經營之
      場所均係公眾得出入之場所，告訴人美華公司倘欲蒐證業者提供演唱器材（例
      如麥克風、喇叭．．．等）供不特定客人「公開演出」（按即演唱）「一代女
      皇」、「買醉」二首詞曲「音樂著作」之事實，當非難事，自不能因告訴人美
      華公司舉證之怠惰，即反課以被告之舉證責任。況被告並無自證無罪之義務，
      縱告訴人美華公司確有蒐證困難之情事，然亦僅屬舉證之問題，尚不得因蒐證
      、舉證之困難，即反課以被告自證無罪之義務。且被告雖提供演唱器材（例如
      麥克風、喇叭．．．等），惟倘無不特定之客人曾「公開演出」（按即演唱）
      「一代女皇」、「買醉」二首詞曲「音樂著作」，被告自無從就此不存在之事
      實加以舉證，故此乃犯罪事實必有積極證據足以證明其犯罪行為，否則即不能
      遽為有罪推定之精神所在。是告訴人美華公司率以蒐證不易，即僅以業者使用
      之「點將家」電腦伴唱機內電腦音樂伴唱「視聽著作」有被授權利用之「一代
      女皇」、「買醉」二首詞曲「音樂著作」，而欲逕以此「擬制」、「推定」之
      方式認定被告有提供演唱器材（例如麥克風、喇叭．．．等）供不特定客人「
      公開演出」（按即演唱）「一代女皇」、「買醉」之事實，自難以令人信服。
（六）又查，告訴人美華公司雖曾於八十七年十月二十九日指派該公司職員即本件告
      訴代理人丙○○至被告經營之溫馨庭園休閒農莊點播「公開上映」「點將家」
      電腦伴唱機內「一代女皇」、「買醉」等電腦音樂伴唱「視聽著作」，並現場
      以被告提供之演唱器材（例如麥克風、喇叭．．．等）「公開演出」（按即演
      唱）「一代女皇」、「買醉」二首詞曲「音樂著作」，有溫馨庭園休閒農莊名
      片、消費統一發票及查證報告各一紙在卷可稽。此外，並有電腦點唱機一台、
      點歌本一本及查獲時現場拍攝之照片十一禎扣案及附卷可證。惟告訴代理人丙
      ○○於本院八十八年度易字第五三七號案件審理中同時陳稱：伊係告訴人美華
      公司之市場調查人員，伊係按公司之規定在每件案件取締時均先至現場消費，
      並點播「公開上映」電腦伴唱機內「一代女皇」、「買醉」等電腦音樂伴唱「
      視聽著作」，且現場以演唱之方式「公開演出」「一代女皇」、「買醉」二首
      詞曲「音樂著作」，至於有無其他不特定客人點播「公開上映」電腦伴唱機內
      「一代女皇」、「買醉」等電腦音樂伴唱「視聽著作」，或現場以演唱之方式
      「公開演出」「一代女皇」、「買醉」二首詞曲「音樂著作」，伊不知道等情
      明確，有本院八十八年度易字第五三七號案件八十八年八月四日訊問筆錄在卷
      足參。據此，告訴代理人丙○○點播「公開上映」「點將家」電腦伴唱機內「
      一代女皇」、「買醉」等電腦音樂伴唱「視聽著作」之行為，並未侵害告訴人
      美華公司之詞曲「音樂著作」或「視聽著作」（蓋此視聽著作之著作財產權人
      為點將家公司）之著作財產權，已詳如前述。而告訴代理人丙○○雖現場以演
      唱之方式「公開演出」「一代女皇」、「買醉」二首詞曲「音樂著作」，然此
      既係經上開二首詞曲「音樂著作」之著作財產權人即告訴人美華公司之「授權
      」演唱，自無侵害告訴人美華公司之著作財產權（即「公開演出權」）可言，
      且告訴代理人丙○○亦非「不知情之第三人」，被告自亦無從因此而成為利用
      不知情而無刑事責任能力之第三人犯罪之「間接正犯」。
（七）末查，被告確係向點將家公司租用「點將家」電腦伴唱機供不特定客人點播，
      且點將家公司業務代表乙○○亦向被告保證「點將家」電腦伴唱機內之視聽著
      作均係合法重製，並表示將代為申請公開演出證（按通稱公播證，實係公開演
      出及公開播送證），惟點將家公司代被告中華民國著作權人協會申請公開演出
      證後，適因中華民國著作權人協會解散，致申請後即無下文等情，亦據證人鐘
      鴻星到庭證述屬實，並有租賃契約書一份在卷可稽。據此，被告向專業之點將
      家公司租用「點將家」電腦伴唱機供不特定客人點播，並獲保證該「點將家」
      電腦伴唱機內之視聽著作均係合法重製，且代為申請公開演出證，則被告基於
      信任專業之「視聽」著作財產權人、專業之電腦伴唱機製造業者（即點將家公
      司），而提供其向點將家公司租用之「點將家」電腦伴唱機供不特定客人點播
      「視聽著作」，並提供演唱器材（例如麥克風、喇叭．．．等）供不特定之客
      人「公開演出」（按即演唱）該「點將家」電腦伴唱機內「視聽著作」所獲授
      權利用之詞曲「音樂著作」，縱然因之而有不特定之客人現場以演唱之方式「
      公開演出」「一代女皇」、「買醉」二首詞曲「音樂著作」，亦難認被告有故
      意侵害告訴人美華公司之詞曲音樂著作財產權之犯意。
五、綜上，被告雖有提供「點將家」電腦伴唱機內之電腦音樂伴唱「視聽著作」供不
    特定之客人點播，並提供演唱器材供不特定之客人「公開演出」該電腦音樂伴唱
    「視聽著作」被授權利用之詞曲「音樂著作」之情事。然該「點將家」電腦伴唱
    機係點將家公司所產製，而該「點將家」電腦伴唱機內電腦音樂伴唱「視聽著作
    」又經原著作財產權人寶麗金公司授權利用「一代女皇」、「買醉」二首詞曲「
    音樂著作」，故前開「一代女皇」、「買醉」電腦音樂伴唱「視聽著作」之著作
    財產權人即為點將家公司。故被告倘「公開上映」該「一代女皇」、「買醉」電
    腦音樂伴唱「視聽著作」，則僅需該「視聽著作」之著作財產權人即點將家公司
    之同意或授權即可，倘被告未經點將家公司之同意或授權，充其量亦僅屬侵害點
    將家公司「視聽著作」之「公開上映權」，而被授權利用之「一代女皇」、「買
    醉」二首詞曲「音樂著作」之著作財產權人（包括寶麗金公司及告訴人美華公司
    ）則不得再藉該「點將家」電腦伴唱機內電腦音樂伴唱「視聽著作」「公開上映
    」行為主張有詞曲「音樂著作」之「公開演出」。又被告係以單一視聽機於同一
    時間向餐廳現場之不特定公眾傳達「點將家」電腦伴唱機內電腦音樂伴唱「視聽
    著作」之內容，核此乃係「視聽著作」「公開上映」之行為，而非「公開播送」
    之行為。從而，被告自無侵害告訴人美華公司之「視聽著作」（蓋該電腦音樂伴
    唱「視聽著作」之著作財產權人係點將家公司），亦無以「公開上映」或「公開
    播送」「點將家」電腦伴唱機內電腦音樂伴唱「視聽著作」（或「視聽著作物」
    ）之方式，侵害告訴人美華公司之詞曲「音樂著作」或「視聽著作」之著作財產
    權可言。又告訴代理人丙○○點播「公開上映」「點將家」電腦伴唱機內「一代
    女皇」、「買醉」等電腦音樂伴唱「視聽著作」之行為，亦未侵害告訴人美華公
    司之詞曲「音樂著作」或「視聽著作」（蓋此視聽著作之著作財產權人為點將家
    公司）之著作財產權；且告訴代理人丙○○係經上開二首詞曲「音樂著作」之著
    作財產權人即告訴人美華公司之「授權」，而現場以演唱之方式「公開演出」上
    開二首詞曲「音樂著作」，自亦無侵害告訴人美華公司之著作財產權（即「公開
    演出權」）可言，況告訴代理人丙○○並非「不知情之第三人」，被告亦無從因
    此而成為利用不知情而無刑事責任能力之第三人犯罪之「間接正犯」。再者，被
    告雖提供「點將家」電腦伴唱機內之電腦音樂伴唱「視聽著作」供不特定之客人
    點播，並提供演唱器材供不特定之客人「公開演出」該電腦音樂伴唱「視聽著作
    」被授權利用之詞曲「音樂著作」，然被告既否認曾聽過有客人演唱上開二首詞
    曲「音樂著作」，又無積極證據足以證明確有不特定之消費者曾演唱過上開二首
    詞曲「音樂著作」，自不得以「擬制」、「推定」之方式認定被告有提供演唱器
    材（例如麥克風、喇叭．．．等）供不特定客人「公開演出」上開「一代女皇」
    、「買醉」二首詞曲「音樂著作」之事實。況被告係基於信任專業之「視聽」著
    作財產權人、專業之電腦伴唱機製造業者（即點將家公司），而提供其向點將家
    公司租用之「點將家」電腦伴唱機供不特定客人點播「視聽著作」，並提供演唱
    器材（例如麥克風、喇叭．．．等）供不特定之客人「公開演出」（按即演唱）
    該「點將家」電腦伴唱機內「視聽著作」所獲授權利用之詞曲「音樂著作」，縱
    然因之而有不特定之客人現場以演唱之方式「公開演出」「一代女皇」、「買醉
    」二首詞曲「音樂著作」，亦難認被告有故意侵害告訴人美華公司之詞曲音樂著
    作財產權之犯意。揆諸前開說明，本件既不足以認定被告有以「公開演出」之方
    式或其他方式侵害告訴人美華公司詞曲「音樂著作」之著作財產權，復查無其他
    證據足資認被告有何違反著作權法之情事，應認為被告之犯罪尚不能證明，爰依
    法為其無罪判決之諭知。
據上論斷，應依刑事訴訟法第四百五十二條、第三百零一條第一項，判決如主文。
本案經檢察官曾勁元到庭執行職務。
中      華      民      國      八十九    年      一      月    三十一  日
                                台灣新竹地方法院刑事第二庭
  法  官  汪  銘  欽
右正本證明與原本無異。
如不服本判決，應於判決送達後十日內向本院提出上訴狀（應附繕本），上訴於
台灣高等法院。
                                    書記官  鄭  敏  郎
中      華      民      國      八十九    年      一      月    三十一  日


司法院資訊處製作；財團法人民間司法改革基金會備份。
